【裁判字號】    97,聲,3
【裁判日期】    970331
【裁判案由】    聲請命訴訟費用之擔保
【裁判全文】
臺灣高等法院民事裁定                     97年度聲字第3號
    聲  請  人
    即上訴  人  甲○○
    訴訟代理人  張清浩律師
    相  對  人
    即被上訴人  乙○○      以前籍設台北市○○○路一
    訴訟代理人  湯明亮律師
    複  代理人  周明榮律師
聲請人聲請命相對人供訴訟費用之擔保事件，本院裁定如下：
    主    文
聲請駁回。
    理    由
一、本件聲請意旨略以： 民事訴訟法第96條第1項規定：原告於
    中華民國無住所、事務所及營業所者，法院應依被告聲請，
    以裁定命原告供訴訟費用之擔保，係為避免在我國無生活業
    務中心地之原告任意興訟，致被告支出訴訟費用，有難以求
    償之；此處之中華民國，應限縮解釋為中華民國政府統治權
    及司法權實際所及之台灣地區，方符立法本意。退步縱認大
    陸地區仍屬中華民國領土，本件相對人於92年2月7日出境後
    ，未再入境，因而被戶政機關認定遷出國外，則相對人於台
    灣地區沒有戶籍；且其因刑事詐欺罪遭通緝，在客觀上沒有
    住於台灣地區一定地域之事實。另相對人雖提出之經大陸地
    區公證處公證之聲明書，惟地址記載為台北市○○路191 號
    8樓，可見其主觀上沒有久住大陸地區之意思， 此外其並未
    提出在大陸地區設有戶籍之證明。綜上堪認相對人在台灣及
    大陸地區在主觀上沒有一定區域之意思、客觀上亦無住於某
    一定區域之事實。雖聲請人在本件訴訟中雖於原審已為本案
    之言詞辯論，惟係因不知相對人在中華民國內無住所，直到
    本審準備程序始知悉相對人在中華民國無住所而有應供訴訟
    費用擔保之原因。民事訴訟法第96條係規定於總則編，則第
    二審程序亦有其適用， 爰依民事訴訟法第96條第1項前段及
    第97條等規定，聲請命相對人供訴訟費用之擔保等情。
二、相對人答辯意旨略以：不論係起訴狀所載之台北市○○路19
    1號8樓或戶籍址台北市○○○路○段318巷19號， 相對人在
    中華民國境內設有住所，自92年2月7日出境至大陸後，因刑
    事詐欺案件被通緝，而住於大陸迄今。戶政機關自行登載相
    對人遷出國外，並非相對人有廢止國內住所、遷出大陸之意
    思。縱認相對人之住所在大陸，亦屬在中華民國有住所，而
    與民事訴訟法第96條第1項前段規定不符云云。
三、按原告於中華民國無住所、事務所及營業所者，法院應依被
    告聲請，以裁定命原告供訴訟費用之擔保，民事訴訟法第96
    條第1項前段固定有明文， 惟中華民國領土，依其固有之疆
    域，憲法第4條前段定有明文； 而大陸地區指台灣地區以外
    之中華民國領土，復為台灣地區與大陸地區人民關係條例第
    2條第2款所明定。
四、依相對人之戶籍謄本記載，其住所原設於台北市○○○路○
    段318巷19號，其於92年2月7 日自台灣出境，其後未再入境
    ，戶政事務所因而於94 年3月18日逕為「遷出國外」註記，
    固有相對人之護照、戶籍謄本及法務部戶役政連結作業系統
    足憑（本院96 年度重上字第394號卷第63、73、86頁），惟
    查相對人自92年2月7日自台灣出境後迄今，係在大陸地區居
    住，已歷5年餘， 有相對人提出、聲請人不爭執之相對人就
    委任狀親自至大陸地區浙江省杭州市錢塘公證處辦理公證之
    公證書可按（本院96年度重上字第394號卷第89-81頁），堪
    認相對人主觀上有設定住所於大陸地區之意思及客觀上有居
    住大陸地區之事實，依前開說明，亦屬中華民國領土，則聲
    請人認相對人於中華民國無住所云云，容有誤會。是聲請人
    所為本件命供訴訟費用擔保之聲請，為無理由，應予駁回。
五、據上論結：本件聲請為無理由，裁定如主文。
中    華    民    國    97    年    3     月    31    日
                    民事第一庭
                        審判長法  官  張耀彩
                              法  官  盧彥如
                              法  官  林金吾
正本係照原本作成。
如不服本裁定，應於收受送達後10日內向本院提出抗告狀，並應
繳納抗告費新台幣１千元。
中    華    民    國    97    年    3     月    31    日
                              書記官  張淑芳


司法院資訊處製作；財團法人民間司法改革基金會備份。
